ACORDAO-COMPLETO-2525898

ACÓRDÃO 516/2022 ATA 2/2022 - PRIMEIRA CÂMARA

VISTO, relatado e discutido este pedido de reexame interposto por Magna Maria Gomes do Rosário contra o Acórdão 10661/2021-TCU-Primeira Câmara.
ACORDAM os ministros do Tribunal de Contas da União, reunidos em sessão da 1ª Câmara, ante as razões expostas pelo Relator e com fundamento no art. 48 da Lei 8.443/1992, em:
9.1. conhecer do pedido de reexame e negar-lhe provimento;
9.2. encaminhar cópia desta decisão ao Tribunal Regional do Trabalho da 21ª Região/RN  e à interessada, com a informação de que o inteiro teor deste acórdão e do relatório e do voto que o fundamentam está disponível no endereço eletrônico www.tcu.gov.br/acordaos.

Pedido de reexame interposto por Magna Maria Gomes do Rosario, ex-servidora do Tribunal Regional do Trabalho da 21ª Região (TRT-21), contra o Acórdão 10.661/2021-TCU-1ª Câmara, que considerou ilegal o ato de aposentadoria da recorrente e determinou ao TRT-21 que promovesse o destaque das parcelas excedentes de quintos incorporados, relativas a função comissionada exercida posteriormente a 8/4/1998.

Primeira Câmara

3. Recorrente: Magna Maria Gomes do Rosário (XXX.808.204-XX)

13.1. Ministros presentes: Walton Alencar Rodrigues (Presidente), Benjamin Zymler e Jorge Oliveira (Relator).
13.2. Ministro-Substituto convocado: Augusto Sherman Cavalcanti.
13.3. Ministro-Substituto presente: Weder de Oliveira.

JORGE OLIVEIRA

Ministro Benjamin Zymler

Adoto como relatório a instrução da Secretaria de Recursos - Serur (peça 35) , que contou com o endosso do dirigente daquela unidade (peça 36) e do Ministério Público junto ao TCU - MPTCU (peça 37) :
"INTRODUÇÃO
1.	Trata-se de pedido de reexame (peças 14-20) interposto pela Sra. Magna Maria Gomes do Rosário, ex-servidora do TRT/21ª Região, por meio do qual se insurge contra o Acórdão 10661/2021-TCU-Primeira Câmara (peça 8) , que teve como relator o Excelentíssimo Senhor Ministro Benjamin Zymler.
1.1	A deliberação recorrida apresenta o seguinte teor:
'VISTOS, relatados e discutidos estes autos de aposentadoria concedida pelo Tribunal Regional do Trabalho da 21ª Região,
ACORDAM os Ministros do Tribunal de Contas da União, reunidos em sessão da Primeira Câmara, diante das razões expostas pelo Relator, com fundamento no art. 71, inciso III, da Constituição Federal e nos arts. 1º, inciso V, 39, inciso II, e 45 da Lei 8.443/1992, em:
9.1. considerar ilegal o ato de aposentadoria de interesse da sra. Magna Maria Gomes do Rosário, recusando seu registro;
9.2. dispensar o ressarcimento das quantias indevidamente recebidas, em boa-fé, pela interessada, consoante o Enunciado 106 da Súmula de Jurisprudência deste Tribunal;
9.3. determinar ao Tribunal Regional do Trabalho da 21ª Região que:
9.3.1. verifique se a alegada representação da sra. Magna Maria Gomes do Rosário pela Anajustra na Ação Ordinária 2004.34.00.048565-0 observou os contornos estabelecidos pelo Supremo Tribunal Federal (STF) , em regime de repercussão geral, nos RE 573232 e 612043, dando notícia a esta Corte a respeito;
9.3.2. caso não preenchidos os requisitos para representação válida (prévia e expressa autorização e inclusão do nome da interessada na relação jurídica juntada à inicial do processo de conhecimento) :
9.3.2.1. faça cessar, no prazo de 15 (quinze) dias, contado a partir da ciência desta deliberação, os pagamentos decorrentes do ato impugnado, sob pena de responsabilidade solidária da autoridade administrativa omissa, consoante disposto nos arts. 71, inciso IX, da Constituição Federal e 262 do Regimento Interno desta Corte;
9.3.2.2.  promova, na rubrica atribuída à sra. Magna Maria Gomes do Roáario a título de 'quintos', o destaque da fração de 2/5 de FC-3, decorrente do exercício da função comissionada posteriormente a 8/4/1998, transformando-a em parcela compensatória a ser absorvida por quaisquer reajustes futuros, conforme decidido pelo STF no Recurso Extraordinário 638.115;
9.3.3. dê ciência desta deliberação à interessada, alertando-a de que o efeito suspensivo proveniente da interposição de eventuais recursos, caso não providos, não a exime da devolução dos valores indevidamente percebidos após a notificação;
9.3.4. envie a esta Corte de Contas, no prazo de 30 (trinta) dias, por cópia, comprovante de que a sra. Magna Maria Gomes do Rosário teve ciência desta deliberação;
9.4. esclarecer à unidade de origem que:
9.4.1. a despeito da negativa de registro da aposentadoria da interessada, os 'quintos' de funções comissionadas incorporados após a edição da Lei 9.624/1998, uma vez efetivamente amparados por decisão judicial transitada em julgado, poderão subsistir, nos exatos termos da modulação de efeitos estabelecida pelo STF no RE 638.115, sendo desnecessária, nesse caso, a emissão de novo ato concessório;
9.4.2. não havendo decisão judicial em favor da interessada, a concessão considerada ilegal poderá prosperar mediante a emissão e o encaminhamento a este Tribunal de novo ato concessório, escoimado da irregularidade apontada nos autos, consoante previsto no art. 262, § 2º, do Regimento Interno.' (grifos acrescidos) 
HISTÓRICO 
2.	Conforme consta do ato de peça 3, a recorrente ocupou função comissionada posteriormente ao advento da Lei 9.624/1998, cuja correspondente parcela de quintos foi incorporada aos seus proventos, razão por que foi determinado ao órgão de origem que procedesse à adequação da aludida parcela conforme modulado pelo Supremo Tribunal Federal no âmbito do RE 638.115, observados os contornos estabelecidos pelo Supremo Tribunal Federal (STF) , em regime de repercussão geral, nos RE 573.232 e 612.043. 
ADMISSIBILIDADE
3.	Reitera-se o exame de admissibilidade efetuado pelo Sar/Serur (peça 21) , ratificado pelo Ministro-Relator Jorge Oliveira (peça 25) , que concluiu pelo conhecimento do pedido de reexame, com fundamento no artigo 48 da Lei 8.443/1992, c/c os artigos 285 e 286, parágrafo único, do RI/TCU, suspendendo-se os efeitos dos subitens 9.1, 9.3, 9.3.2, 9.3.2.1 e 9.3.2.2 do Acórdão 10661/2021-TCU-Primeira Câmara.
EXAME DE MÉRITO
             Delimitação
4.1	Constitui objeto do presente recurso definir se:
	a) houve violação ao princípio da irredutibilidade de vencimentos;
	b) houve violação ao princípio da segurança jurídica e ao direito adquirido;
	c) houve a incidência da decadência do poder/dever de este Tribunal apreciar a presente concessão de aposentadoria.
5. Da irredutibilidade de vencimentos
5.1.	A recorrente aduz ter havido violação ao princípio da irredutibilidade de vencimentos, com base nos seguintes argumentos:
5.2.	O inciso XV do artigo 37 da Constituição da República dispõe sobre o direito de irredutibilidade dos vencimentos dos servidores públicos.
5.3.	Esse direito de não redução da remuneração se estende a todos os servidores públicos e os protege de leis e atos normativos que eventualmente o violem, cabendo ressaltar que mesmo a vantagem sendo transformada em 'parcela complementar' a ser absorvida por reajustes futuros é uma redução salarial de forma transversa. Inclusive, o Supremo Tribunal Federal já pacificou o entendimento de que o termo 'vencimentos' tem abrangência ampla, no sentido de corresponder à remuneração global, permitindo a extensão, inclusive, da garantia aos cargos em comissão, funções comissionadas, gratificações e demais parcelas remuneratórias.
Análise:
5.4.	No que tange ao argumento da violação ao princípio da irredutibilidade dos proventos, destaca-se que, de acordo com o e. STF, não há óbice à redução de proventos caso alguma parcela/vantagem esteja sendo paga ao arrepio da lei, nos termos do entendimento proferido no âmbito do MS 25.552, de relatoria da Ministra Cármen Lúcia, verbis: 
'EMENTA: MANDADO DE SEGURANÇA. ATO DO TRIBUNAL DE CONTAS DA UNIÃO. APOSENTADORIA DE MAGISTRADO.[...]. DECADÊNCIA ADMINISTRATIVA E OFENSA AO PRINCÍPIO DA IRREDUTIBILIDADE DE SALÁRIOS NÃO CONFIGURADAS. [...]
3. O Supremo Tribunal Federal pacificou entendimento de que, sendo a aposentadoria ato complexo, que só se aperfeiçoa com o registro no Tribunal de Contas da União, o prazo decadencial da Lei n. 9.784/1999 tem início a partir de sua publicação. Aposentadoria do impetrante não registrada: inocorrência da decadência administrativa. 4. A redução de proventos de aposentadoria, quando concedida em desacordo com a lei, não ofende o princípio da irredutibilidade de vencimentos. Precedentes. 5. Segurança denegada.' (grifos acrescidos) 
5.5.	Mas não é só: a observação, pelo órgão de origem, da modulação dos efeitos do decidido no RE 638.115 visa, precipuamente, o respeito à irredutibilidade dos proventos. 
5.6.	Posta assim a questão, opina-se pela rejeição dos argumentos apresentados pela recorrente.
6. Do princípio da segurança jurídica e do direito adquirido
6.1.	A recorrente aduz ter havido violação ao princípio da segurança jurídica e ao direito adquirido, com base nos seguintes argumentos:
6.2.	Importante revelar que alguns servidores do TRT da 21.ª Região, na condição de associados da Anajustra, caso dos autos conforme declaração anexa, foram beneficiados com a Ação Ordinária 2004.34.00.048565-0/DF onde foi reconhecido o direito ao percebimento dos quintos/décimos decorrentes do exercício de função/cargo em comissão exercidos no período de 08/04/1998 a 09/09/2001, tendo referida decisão transitado em julgado.
6.3.	Pois bem, nosso ordenamento jurídico resguarda que a lei não prejudicará o direito adquirido, o ato jurídico perfeito e a coisa julgada. A razão para tanto é a adoção, pelo nosso ordenamento, de uma prescrição nuclear no sistema jurídico regulador, e funciona como alicerce. A sua falta faz ruir por completo o espírito que dá lógica e racionalidade às garantias constitucionais individuais frente ao Estado, como se observa nos termos do art. 5.º, inciso XXXVI, da CRFB/88.
6.4.	Ora, a adoção pelo nosso ordenamento jurídico que alberga o ato jurídico perfeito, a coisa julgada e o princípio da segurança jurídica faz com que toda a interpretação das normas disciplinadoras da atuação das Cortes de Contas seja guiada por ele, uma vez que uma das funções dos princípios é, precisamente, a de guia das interpretações.
Análise:
6.5.	Sobre o princípio da segurança jurídica, cabe lembrar que a sedimentada jurisprudência da Suprema Corte é no sentido de classificar como ato complexo a concessão de aposentadoria, reforma ou pensão, consoante os seguintes julgados (RMS 3881/SP, MS 19875/DF, RE 195861/ES e MS 23665/DF) .
6.6.	Assim, sendo o ato de aposentadoria complexo, este somente passa a estar plenamente formado (perfeito) , válido (aferição da legalidade com reflexo de definitividade perante a Administração) e eficaz (plenamente oponível a terceiros, deixando de apresentar executoriedade provisória) quando recebe o registro pela Corte de Contas. Tal entendimento decorre do disposto no inciso III do art. 71 da Constituição Federal, que estabelece que compete ao Tribunal de Contas da União apreciar, para fins de registro, a legalidade dos atos de admissão, assim como a concessão de aposentadoria, reforma ou pensão.
6.7.	Nessa perspectiva, impõe-se reconhecer que referido ato possui natureza precária (cf., e.g., Acórdão 2482/2007-TCU-Primeira Câmara, Relator: Ministro Augusto Nardes) , razão pela qual, até que haja o efetivo julgamento e o consequente registro pela Corte de Contas, não há que se falar em  ato jurídico perfeito ou em direito adquirido, tendo em vista a ausência de aperfeiçoamento e definitividade do ato.
6.8.	A propósito do tema, colaciona-se entendimento esposado pela Corte Constitucional ao decidir no âmbito do RE-195.861/ES:
'APOSENTADORIA - ATO ADMINISTRATIVO DO CONSELHO DA MAGISTRATURA - NATUREZA - COISA JULGADA ADMINISTRATIVA - INEXISTÊNCIA. O ato de aposentadoria exsurge complexo, somente se aperfeiçoando com o registro perante a Corte de Contas. Insubsistência da decisão judicial na qual assentada, como óbice ao exame da legalidade, a coisa julgada administrativa.' (grifos acrescidos) 
6.9.	No caso em apreço, não houve o respectivo registro em razão da constatação de ilegalidade no ato, o que afasta, por si só, a presunção de legitimidade do ato administrativo que concedeu o benefício à recorrente, não havendo, assim, que se falar em violação da segurança jurídica ou de proteção da confiança. 
6.10.	Quanto à boa-fé da recorrente, tenha-se presente que foi considerada ao se dispensar a devolução dos valores indevidamente recebidos, nos termos do acórdão recorrido.
6.11.	É sobremodo importante ressaltar que este Tribunal tem o poder/dever de apreciar, para fins de registro, os atos de pensão civil na esfera federal, nos termos do art. 71 da Lei Maior. Esta prerrogativa não pode ser infirmada pela sobreposição dos princípios da razoável duração do processo e da eficiência na Administração Pública.
6.12.	Acrescente-se que o Excelentíssimo Senhor Ministro-Relator a quo assim discorreu em seu voto:
'9.	Na hipótese dos autos, informa o Controle Interno que 'a integração aos proventos da vantagem é decorrente de decisão judicial transitada em julgado (proposta pela Anajustra na condição de substituta processual - Ação Ordinária nº 2004.34.00.048565-0, que tramitou na 7ª VF do DF) '.
10.	 Ocorre que associações civis não ostentam a condição de substitutos processuais, mas de representantes. Logo, para que os efeitos das demandas judiciais por elas intentadas alcancem seus filiados, é necessária a existência de prévia e expressa autorização dos representados e, ainda, que o nome de cada um deles conste da relação jurídica juntada à inicial do respectivo processo de conhecimento. Sobre a matéria, há duas teses de repercussão geral fixadas pelo STF:
	Tema 82 (RE 573232) 
'I - A previsão estatutária genérica não é suficiente para legitimar a atuação, em Juízo, de associações na defesa de direitos dos filiados, sendo indispensável autorização expressa, ainda que deliberada em assembleia, nos termos do artigo 5º, inciso XXI, da Constituição Federal;
II - As balizas subjetivas do título judicial, formalizado em ação proposta por associação, são definidas pela representação no processo de conhecimento, limitada a execução aos associados apontados na inicial.'
 Tema 499 (RE 612043) 
'A eficácia subjetiva da coisa julgada formada a partir de ação coletiva, de rito ordinário, ajuizada por associação civil na defesa de interesses dos associados, somente alcança os filiados, residentes no âmbito da jurisdição do órgão julgador, que o fossem em momento anterior ou até a data da propositura da demanda, constantes da relação jurídica juntada à inicial do processo de conhecimento.'
11.	Assim, não tendo sido cabalmente demonstrado que a sra. Magna Maria Gomes do Rosário integrou a relação de filiados da Anajustra juntada à inicial da Ação Ordinária 2004.34.00.048565-0, tenho por adequada a proposta de encaminhamento sugerida nos pareceres, sem prejuízo de deixar claro que, a despeito da inclusão da vantagem ilícita nos proventos da inativa - o que implica a negativa de registro de seu ato de aposentadoria -, as determinações para cessação dos pagamentos do benefício, transformação dos 'quintos' irregulares em VPNI sujeita à absorção por reajustes futuros e emissão de novo título concessório não se aplicam no caso de a parcela questionada se encontrar efetivamente protegida por decisão judicial transitada em julgado.'
6.13.	Assim, caso comprovado o trânsito em julgado do provimento judicial decorrente da Ação Ordinária 2004.34.00.048565-0, bem como ser a recorrente, efetivamente, beneficiária da decisão, nos termos estabelecidos pelo Supremo Tribunal Federal (STF) , em regime de repercussão geral, nos RE 573232 e 612043, caberá ao órgão de origem observar a modulação de efeitos fixada pelo Supremo Tribunal Federal no RE 638.115, de modo a manter a parcela de quintos incorporados no referido período.
6.14.	Registra-se, por oportuno, que, ainda que comprovado o trânsito em julgado e a recorrente ser, efetivamente, beneficiária do provimento judicial, isto por si só não possui o condão de alterar o julgamento pela ilegalidade do ato, pois que o e. STF deixou assente que a incorporação de quintos no período de 8/4/1998 até 4/9/2001 ofende o princípio da legalidade, nos termos da tese firmada em sede de repercussão geral, Tema 395. Ademais, o provimento judicial somente impede a suspensão dos pagamentos das parcelas indevidas (Acórdão 3842/2020-TCU-Primeira Câmara) .
6.15.	Nesse sentir, é de se opinar pela rejeição dos argumentos apresentados pela recorrente. 
7. Da decadência
7.1.	A recorrente aduz ter incidido a decadência do poder/dever de este Tribunal apreciar a presente concessão de aposentadoria, com base nos seguintes argumentos:
7.2.	É sabido que a Administração pode exercer o poder de autotutela e anular seus próprios atos quando eivados de vícios que os tornam ilegais, ou revogá-los por motivo de conveniência/oportunidade, respeitados os direitos adquiridos e ressalvada, em todos os casos, a apreciação judicial. Entretanto, o exercício do poder de autotutela encontra limite no art. 54 da Lei 9.784/1999, o qual regulamenta a decadência dos atos administrativos.
7.3.	Desta forma, a Administração só pode exercer o seu poder de autotutela pelo prazo de 5 (cinco) anos, contados da data da prática do ato, ou, em se tratando de ato com efeitos patrimoniais contínuos, a partir do primeiro pagamento ao beneficiário da verba. No caso em tela, considerando que a servidora obteve seu direito incorporado há mais de 10 (dez) anos, assim como o recebimento também se deu em tal período, não pode a essa altura a administração querer rever tal ato de incorporação, sob o argumento de discutir acerca da possibilidade de incorporação dos quintos, com o intuito de revogar o ato e retirar a mencionada vantagem incorporada, na medida em que tal parcela já faz parte dos seus vencimentos e encontra-se coberta pelo manto da decadência e do direito adquirido.
Análise:
7.4.	Quanto à decadência administrativa, essa só é configurada quando o processo não é julgado após 5 anos contados de sua chegada ao TCU. 
7.5.	Pacificando de vez o tema, o STF fixou a seguinte tese de repercussão geral (tema 445) , no bojo no RE 636.553, de relatoria do Min. Gilmar Mendes:
'Em atenção aos princípios da segurança jurídica e da confiança legítima, os Tribunais de Contas estão sujeitos ao prazo de 5 anos para o julgamento da legalidade do ato de concessão inicial de aposentadoria, reforma ou pensão, a contar da chegada do processo à respectiva Corte de Contas.' (destacou-se) 
7.6.	Assim, como o ato em reexame foi enviado ao TCU apenas em 15/05/2019 (peça 3) e apreciado na Sessão Telepresencial da Primeira Câmara de 3/8/2021 (peça 8) , não há que se falar em decadência administrativa, nem em prescrição quinquenal, nem em obrigatoriedade de oitiva prévia da interessada.
7.7.	Assim, propõe-se a rejeição dos argumentos apresentados pela recorrente.
CONCLUSÃO
8.	       Da análise de mérito, conclui-se que, relativamente à parcela 'quintos' incorporada no período de 8/4/1998 até 4/9/2001, caso a interessada comprove, efetivamente, perante o órgão de origem, ser beneficiária de decisão judicial transitada em julgado, nos termos estabelecidos pelo Supremo Tribunal Federal (STF) , em regime de repercussão geral, nos RE 573.232 e 612.043, poderá ser mantida a continuidade dos pagamentos imune à absorção por reajustes futuros, consoante modulação de efeitos fixada pelo Supremo Tribunal Federal no RE 638.115.
8.1.	Por conseguinte, deve-se negar provimento ao presente recurso.
PROPOSTA DE ENCAMINHAMENTO
9.	Ante o exposto, submetem-se os autos à consideração superior, propondo-se, com fundamento no art. 48 da Lei 8.443/1992:
a) conhecer do recurso e, no mérito, negar-lhe provimento, sem embargo de dar ciência ao órgão de origem que, caso a interessada comprove, efetivamente, perante o órgão de origem, ser beneficiária de decisão judicial transitada em julgado, nos termos estabelecidos pelo Supremo Tribunal Federal (STF) , em regime de repercussão geral, nos RE 573.232 e 612.043, poderá ser mantida a continuidade dos pagamentos imune à absorção por reajustes futuros, consoante modulação de efeitos fixada pelo Supremo Tribunal Federal no RE 638.115;
b) informar a recorrente e demais interessados do acórdão a ser proferido, destacando que o relatório e o voto que o fundamentam podem ser acessados por meio do endereço eletrônico www.tcu.gov.br/acordaos."
É o relatório.

Milley God Serrano Maia (8.002/OAB-RN), representando Magna Maria Gomes do Rosário

Procurador Rodrigo Medeiros de Lima

PEDIDO DE REEXAME EM APOSENTADORIA. PARCELAS DE QUINTOS REFERENTES A FUNÇÕES EXERCIDAS APÓS 8/4/1998. ILEGALIDADE. NEGATIVA DE REGISTRO. DETERMINAÇÃO DE APLICAÇÃO DA MODULAÇÃO ESTABELECIDA PELO STF NO ÂMBITO DO RE 638.115/CE. ALEGAÇÕES INSUFICIENTES PARA ALTERAR O ACÓRDÃO RECORRIDO. CONHECIMENTO DO RECURSO. NÃO PROVIMENTO.

APOSENTADORIA (APOS)

Secretaria de Recursos (Serur)

Atendidos os requisitos de admissibilidade, conheço do pedido de reexame interposto por Magna Maria Gomes do Rosário, ex-servidora do Tribunal Regional do Trabalho da 21ª Região (TRT-21) , contra o Acórdão 10661/2021-TCU-Primeira Câmara,. 
2.	O referido decisum considerou ilegal o ato de aposentadoria da recorrente e determinou ao TRT-21 que promovesse o destaque das parcelas excedentes de "quintos" incorporados, relativas a função comissionada exercida posteriormente a 8/4/1998, transformando-as em parcelas compensatórias a serem absorvidas por quaisquer reajustes futuros. Em razão da alegação de que a verba estava protegida por sentença judicial transitada em julgado, o TCU determinou ainda que o órgão jurisdicionado verificasse se a representação da servidora pela Anajustra na Ação Ordinária 2004.34.00.048565-0 observou os contornos estabelecidos pelo Supremo Tribunal Federal (STF) , em regime de repercussão geral, nos RE 573232 e 612043.
3.	Nesta oportunidade a recorrente traz as seguintes alegações:
3.1. 	violação ao princípio da irredutibilidade de vencimentos;
3.2. 	violação ao princípio da segurança jurídica e ao direito adquirido, visto que as incorporações referentes ao período de 08/04/1998 a 04/09/2001 estavam amparadas em decisões judiciais transitadas em julgado, decorrentes de ações propostas pela Associação Nacional dos Servidores da Justiça do Trabalho (Anajustra) e pelo Sindicato dos Servidores Públicos Federais da Justiça do Trabalho da 15ª Região (Sindiquinze/SP) ;
3.3. incidência da decadência do poder/dever de este Tribunal apreciar a presente concessão de aposentadoria.
4.	A Secretaria de Recursos (Serur) , com o aval do Ministério Público, propõe que se conheça do recurso, para no mérito " (...) negar-lhe provimento, sem embargo de dar ciência ao órgão de origem que, caso a interessada comprove, efetivamente, perante o órgão de origem, ser beneficiária de decisão judicial transitada em julgado, nos termos estabelecidos pelo Supremo Tribunal Federal (STF) , em regime de repercussão geral, nos RE 573.232 e 612.043, poderá ser mantida a continuidade dos pagamentos imune à absorção por reajustes futuros, consoante modulação de efeitos fixada pelo Supremo Tribunal Federal no RE 638.115".
5.	No que tange à alegada violação ao princípio da irredutibilidade de vencimentos, há vasta jurisprudência neste Tribunal no sentido de que a redução de proventos de aposentadoria, com a exclusão de parcela concedida em desacordo com a lei, não ofende o referido princípio. 
6.	Anoto que em razão da competência estabelecida a este Tribunal pelo art. 71, inciso III, da Constituição Federal, os atos de registro de pessoal somente passam a estar plenamente formados, válidos e eficazes quando recebem o registro pela Corte de Contas. Sob essa perspectiva, impõe-se reconhecer que referidos atos possuem, na origem, natureza precária, razão pela qual, até que haja o efetivo julgamento e o consequente registro pela Corte de Contas, tais atos não gozam de definitividade, já que sem o registro não se aperfeiçoam. Por tal razão, não há, no caso dos autos, mácula aos princípios da segurança jurídica e da isonomia, já que os atos em análise nunca se aperfeiçoaram.
7.	Vale ressaltar que, mesmo que as incorporações estejam protegidas por sentenças transitadas em julgado, prevalece a irregularidade na inclusão dessa vantagem nos atos de aposentadoria, restando preservada, todavia, a manutenção dos pagamentos delas decorrentes.
8.	Esse desfecho tem sido adotado em várias deliberações deste Tribunal, a exemplo dos Acórdão 5674/2020-TCU-Segunda Câmara (Relator Ministro Augusto Nardes) , 6.128/2020 - 1ª Câmara (Relator Ministro-Substituto Weder de Oliveira) e 6.471/2020 - 1ª Câmara (Relator Ministro Benjamin Zymler) .
9.	Para melhor compreensão, transcrevo a seguir trecho do voto proferido no último acórdão mencionado:
"14. Como se vê, restou preservada pela Suprema Corte a situação daqueles que tiveram a incorporação irregular assentada em decisão judicial transitada em julgado.
15. Como esse foi o caso da sra. (...) , não se apresenta possível a supressão da parcela dos rendimentos a que faria jus, tomados como referência para composição dos proventos de seus dependentes.
16. Assim, em que pese a inclusão de vantagem irregular nos proventos dos recorrentes - o que dá ensejo à negativa de registro do ato de pensão -, devem ser suprimidas do Acórdão 4528/2019-TCU-Primeira Câmara, em relação a eles, as determinações para cessação dos pagamentos do benefício e para emissão de novo título concessório (itens 9.2.2.1 e 9.2.2.2) ."
10.	Assim, em virtude da irregularidade no pagamento da vantagem derivada de quintos, cumpre manter o julgamento pela ilegalidade dos atos.
11.	A jurisprudência deste Tribunal está efetivamente alinhada à decisão do Supremo Tribunal Federal no âmbito do Recurso Extraordinário 638.115/CE, ao admitir a incorporação ou a atualização de quintos/décimos, transformados em Vantagem Pessoal Nominalmente Identificada - VPNI pelo art. 62-A da Lei 8.112/1990, somente até o dia 8/4/1998, conforme previsto no art. 3º da Lei 9.624/1998. 	 
12.	Porém, é relevante destacar que a Suprema Corte, no citado recurso extraordinário, modulou os efeitos da decisão pela inconstitucionalidade da incorporação de quintos/décimos decorrentes do exercício de funções comissionadas no período compreendido entre a edição da Lei 9.624/1998 e a Medida Provisória 2.225-48/2001, ante a ausência de lei que a amparasse, para desobrigar a devolução dos valores recebidos de boa-fé pelos servidores até a data do julgamento, cessada a ultratividade das incorporações. 
13.	E, na apreciação posterior de embargos de declaração, o STF, em 18/12/2019, deliberou no sentido de:
	a) reconhecer indevida a cessação imediata do pagamento dos "quintos" quando fundado em decisão judicial transitada em julgado;
	b) garantir àqueles que continuavam recebendo a parcela até aquela data em razão de decisão administrativa ou decisão judicial sem trânsito em julgado o pagamento mantido até sua absorção integral por quaisquer reajustes futuros concedidos aos servidores. 
14.	Assim caberá ao órgão que concedeu as aposentadorias apurar se, de fato, a recorrente está protegida por decisão judicial transitada em julgado e observar a modulação estabelecida pela Suprema Corte, abstendo-se, se for o caso, de transformar os "quintos" impugnados em parcela compensatória e de promover a sua absorção por reajustes futuros.
15.	Por fim, não transcorreram cinco anos entre a entrada do ato no TCU e sua apreciação pela Corte. Portanto, observou-se não apenas o disposto no Acórdão 587/2011-TCU-Plenário, mas também a tese de repercussão geral fixada pela Suprema Corte no RE 636.553 (Tema 445) , da relatoria do Ministro Gilmar Mendes, a qual estabeleceu em cinco anos, a contar da chegada do processo à Corte de Contas, o prazo para julgamento do ato de aposentadoria, não havendo que se falar em decadência.
	Ante o exposto, VOTO por que o Tribunal adote a minuta de deliberação que ora submeto à apreciação deste Colegiado.
TCU, Sala das Sessões, em 8 de fevereiro de 2022.
JORGE OLIVEIRA 
Relator